臺灣高等法院刑事裁定
111年度毒抗字第26號
抗  告  人  林佳瑢



上列抗告人因違反毒品危害防制條例案件，不服臺灣新北地方法
院中華民國110年11月8日裁定（110年度毒聲字第2361號），提
起抗告，本院裁定如下：
    主  文
抗告駁回。
    理  由
一、原裁定意旨略以：抗告人即被告（下稱抗告人）甲○○基於施
    用第二級毒品之犯意，於民國109年3月27日為警採尿時點回
    溯96小時內某時，在不詳地點，以不詳方式，同時施用第二
    級毒品甲基安非他命、甲氧基甲基安非他命（MMA）、4-甲
    氧基安非他命（PMA）、3,4-亞甲基雙氧甲基安非他命（MDM
    A）、3,4-亞甲基雙氧安非他命（MDA）1次。抗告人於同日
    上午9時10分許為警查獲，經抗告人同意採尿送驗，結果呈
    上開第二級毒品陽性反應。抗告人雖於警詢矢口否認有上揭
    施用第二級毒品之犯行，辯稱：伊最後一次係於109年3月27
    日凌晨0時許，抽了半支摻有第三級毒品愷他命香菸，伊沒
    有施用其他毒品、亦無混和施用毒品云云。惟查：抗告人為
    警查獲後，為警經其同意採集尿液送法務部調查局以液相層
    析飛行時間質譜法、液相層析串聯質譜法檢驗之結果，呈甲
    基安非他命、甲氧基甲基安非他命（MMA）、4-甲氧基安非
    他命（PMA）、3,4-亞甲基雙氧甲基安非他命（MDMA）、3,4
    -亞甲基雙氧安非他命（MDA）陽性反應，有法務部調查局10
    9年11月6日調科壹字第10903319090號鑑定書、臺北市政府
    警察局偵辦毒品案件尿液檢體委驗單各1份可資佐證。而目
    前常用檢驗尿液中是否含毒品反應之方法，有免疫學分析法
    及層析法兩類，尿液初步檢驗係採用免疫學分析法，由於該
    分析法對結構類似之成分，亦可能產生反應，故初步檢驗呈
    陽性反應者，需再採用另一種不同分析原理之檢驗方法進行
    確認，而以氣相或液相層析法進行確認者，均不致產生偽陽
    性反應；施用甲基安非他後24小時內，約有施用劑量之70％
    由尿中排出，約有施用劑量之90％在3至4天內由尿液排出，
    又經實際測試結果，施用甲基安非他命其最長檢出時間為56
    至96小時，一般可檢出甲基安非他命成分之最長時間為1至5
    天，均為原審審理類似案件職務上所已知。本件抗告人為警
    採集之尿液檢體，經送驗結果呈甲基安非他命、甲氧基甲基
    安非他命（MMA）、4-甲氧基安非他命（PMA）、3,4-亞甲基
    雙氧甲基安非他命（MDMA）、3,4-亞甲基雙氧安非他命（MD
    A）陽性反應，足證抗告人施用上述第二級毒品之犯罪時間
    ，最長應不超過自採尿時起往前回溯96小時，且抗告人於前
    述期間並無入出境之紀錄，有入出境資訊連結作業1份附卷
    可查。據上，抗告人本件於109年3月27日為警採尿時點回溯
    96小時內之某時許，在臺灣地區不詳處所、以不詳方式，施
    用上述第二級毒品之犯行，已堪認定。又抗告人未曾因施用
    毒品案件，經法院裁定送勒戒處所施予觀察、勒戒乙節，有
    本院被告前案紀錄表存卷可參。檢察官聲請令抗告人入勒戒
    處所觀察、勒戒，於法核無不合，應予准許。依毒品危害防
    制條例第20條第1項、觀察勒戒處分執行條例第3條第1項規
    定，裁定應送勒戒處所觀察、勒戒等語。
二、抗告意旨略以：抗告人似無不適合附命完成戒癮治療緩起訴
    處分之情形，檢察官未予斟酌個案情形即選擇侵害人身自由
    較重之聲請觀察、勒戒方式，難謂已為合義務性之裁量。抗
    告人從未接獲檢察官之傳訊，檢察官未再通知抗告人到庭表
    示意見，亦未於聲請書上說明係斟酌何事由後認以聲請觀察
    、勒戒為當，且原審法院於為裁定前，未函詢檢察官以明瞭
    檢察官裁量之原因及理由，亦未開庭調查而能保障抗告人陳
    述意見之機會，僅從形式上審酌即遽予裁定，檢察官及原審
    法院之作法難謂無瑕疵。抗告人前無施用毒品之犯罪紀錄，
    且尚有3歲及1歲之未成年子女需要抗告人照料，若檢察官對
    抗告人為附命完成戒癮治療之緩起訴處分，已足達成預防抗
    告人再犯，並合理分配公權力負擔及增進執行戒毒成效之目
    的，亦可使抗告人能繼續賺錢而照顧2名未成年子女，顯為
    適當、必要、合理平衡且不違反比例原則之非過當手段。為
    此，提出抗告，請求撤銷原裁定云云。
三、按毒品危害防制條例第20條第1項規定，犯第10條之罪者，
    檢察官應聲請法院裁定，或少年法院（地方法院少年法庭）
    應先裁定，令被告或少年入勒戒處所觀察、勒戒，其期間不
    得逾二月。次按毒品危害防制條例第24條第1項，採行「觀
    察、勒戒」與「附條件（含附命完成戒癮治療，下同）之緩
    起訴」並行之雙軌模式，並無「附條件之緩起訴」應優先於
    「觀察、勒戒」的強制規定。而該條例規定之觀察、勒戒處
    分及附命緩起訴處分，何者對於施毒者較為有利，端視在何
    種程序可以幫助施用毒品之人戒除施用毒品之行為，尚非可
    由法院逕行認定附命緩起訴處分對施用毒品者係較有利。毒
    品危害防制條例規定之觀察、勒戒處分，係一種針對受處分
    人將來之危險所為預防、矯正措施之保安處分，目的係為斷
    絕施用毒品者之身癮及心癮，並屬強制規定。而該觀察勒戒
    之程序，僅於下列情形可排除適用外：1.依據毒品危害防制
    條例第24條第1項規定，於檢察官先依刑事訴訟法第253條之
    1第1項、第253條之2之規定，為附條件之緩起訴處分時，不
    適用之；2.犯第10條之罪者，於犯罪未發覺前，自動向衛生
    福利部指定之醫療機構請求治療，醫療機構依據毒品危害防
    制條例第21條第1項規定，免將請求治療者送法院或檢察機
    關等情，其餘就初犯或觀察勒戒、強制戒治執行完畢3年後
    再犯施用毒品罪之行為人，犯毒品危害防制條例第10條之罪
    者，檢察官即應向法院提出聲請裁定其入勒戒處所觀察、勒
    戒，且凡經檢察官聲請，法院亦僅得依法裁定令入勒戒處所
    執行觀察、勒戒，以查其是否仍有施用毒品傾向，並據以斷
    定幫助受處分人徹底戒毒之方法，尚無自由斟酌以其他方式
    替代之權，亦無因受處分人之個人或家庭因素而免予執行之
    餘地。又檢察官本得按照個案情形，依法裁量決定採行緩起
    訴之戒癮治療或觀察、勒戒，是否給予施用毒品者為附命完
    成戒癮之緩起訴處分，係屬檢察官之職權，法院原則上應尊
    重檢察官職權之行使，僅就檢察官之判斷有違背法令、事實
    認定有誤或其他裁量重大明顯瑕疵等事項，予以有限之低密
    度審查。
四、經查：
  ㈠抗告人雖否認有何施用第二級毒品犯行，惟抗告人於109年3
    月27日日上午9時10分許為警採集之尿液，經送法務部調查
    局以液相層析飛行時間質譜法、液相層析串聯質譜法檢驗之
    結果，呈甲基安非他命、甲氧基甲基安非他命（MMA）、4-
    甲氧基安非他命（PMA）、3,4-亞甲基雙氧甲基安非他命（M
    DMA）、3,4-亞甲基雙氧安非他命（MDA）陽性反應，有法務
    部調查局109年11月6日調科壹字第10903319090號鑑定書、
    臺北市政府警察局偵辦毒品案件尿液檢體委驗單等件（見臺
    灣新北地方檢察署110年度毒偵字第6197號偵查卷【下稱偵
    查卷】第7頁至第8頁）在卷可稽，足認抗告人施用第二級毒
    品之犯行，應堪認定。而抗告人先前並無經法院裁定令入勒
    戒或戒治處所施以觀察、勒戒或強制戒治之情事，有本院被
    告前案紀錄表附卷可稽（見本院卷第12頁正反面），揆諸前
    開規定，本件檢察官聲請將抗告人送勒戒處所觀察、勒戒，
    即於法有據。
  ㈡而本件檢察官依據個案審酌後，聲請原審送勒戒處所觀察、
    勒戒，核無違反毒品危害防制條例之立法目的或悖於比例原
    則等濫用裁量權限之情形，至於其裁量範圍內未依上開條例
    第24條，以緩起訴處分方式轉介毒品施用者前往醫療院所治
    療，此非本院所得審酌之事項，已如前述。
  ㈢抗告意旨以其從未接獲檢察官之傳訊，檢察官未再通知抗告
    人到庭表示意見云云。然本件檢察官已於偵訊中傳喚抗告人
    於110年10月12日到庭訊問，傳票並已送達抗告人之戶籍地
    即住所地，有臺灣新北地方檢察署點名單、送達證書可稽（
    見偵查卷第19頁至第20頁正面），則抗告意旨所稱檢察官未
    傳訊抗告人乙節，顯屬誤會。況觀諸毒品危害防制條例，並
    無課以檢察官於聲請觀察、勒戒前或法院裁定前，應訊問抗
    告人是否同意觀察、勒戒之規定，亦未明定法院須經開庭訊
    問，始得為觀察、勒戒之裁定，與刑事訴訟法規定羈押、審
    判程序應先行訊問被告之法定程序原則有別，此為立法者依
    據所涉公益與被告權益為各項權衡之立法裁量結果，故縱使
    檢察官未就應聲請觀察、勒戒或給予緩起訴處分之相關裁量
    要件予以訊問及說明，或原審法院未傳訊抗告人到庭陳述意
    見，逕依本件案卷之訴訟資料書面審理後，裁定抗告人應送
    勒戒處所觀察、勒戒，均無裁量違法之處，自難謂有何違反
    正當法律程序或侵害抗告人聽審權之虞。
  ㈣另抗告意旨所稱抗告人之個人及家庭因素等事由，非屬是否
    應裁定令抗告人入觀察、勒戒處所施以觀察、勒戒所需考量
    之因素，自不能執為免除觀察、勒戒處分，改以附命緩起訴
    處分之理由，法院亦無因抗告人之個人或家庭因素而免予執
    行之餘地，綜上所陳，抗告意旨所執情由，均非可採。
五、綜上，原審以抗告人確有施用第二級毒品甲基安非他命、甲
    氧基甲基安非他命（MMA）、4-甲氧基安非他命（PMA）、3,
    4-亞甲基雙氧甲基安非他命（MDMA）、3,4-亞甲基雙氧安非
    他命（MDA）之犯行，依毒品危害防制條例第20條第1項及觀
    察勒戒處分執行條例第3條第1項規定，裁定令入勒戒處所觀
    察、勒戒，核其認事用法，並無違誤或不當。抗告意旨執前
    詞提起抗告，為無理由，應予駁回。
據上論斷，應依刑事訴訟法第412條，裁定如主文。
中　　華　　民　　國　　111 　年　　1 　　月　　7 　　日
                  刑事第三庭    審判長法　官  張惠立
                                      法　官  廖怡貞
                                      法　官  鄭昱仁
以上正本證明與原本無異。
不得再抗告。
                                      書記官  劉靜慧 
中　　華　　民　　國　　111 　年　　1 　　月　　11　　日